【裁判字號】    92,易,71
【裁判日期】    920909
【裁判案由】    違反著作權法
【裁判全文】
臺灣臺南地方法院刑事判決                            九十二年度易字第七一號
    公  訴  人  臺灣台南地方法院檢察署檢察官
    被      告  甲○○
    選任辯護人  彭大勇律師
                林士龍律師
右列被告因違反著作權法案件，經檢察官提起公訴 (九十一年度偵字第一０二七一號
)，本院判決如左：
    主  文
甲○○被訴侵害培生教育出版股份有限公司之著作財產權部分公訴不受理；其餘被訴
部分免訴。
    理  由
甲、公訴意旨如附件起訴書所載。
乙、公訴不受理部分：
一、查本件告訴人培生教育出版股份有限公司告訴被告甲○○違反著作權法部分（起
    訴書附表編號號三、四、五、七書籍部分），起訴書認係觸犯修正前著作權法第
    九十一條第一項之罪，依修正前同法第一百條之規定，須告訴乃論。
二、惟按告訴乃論之罪，未經合法告訴者，應諭知不受理之判決，刑事訴訟法第三百
    零三條第三款定有明文；又犯罪之被害人得為告訴，固亦為刑事訴訟法第二百三
    十二條所明定，但此之所謂犯罪之被害人，係指因犯罪而直接受損害之人而言，
    其間接或附帶受害之人不與焉。再者刑事訴訟法上所稱之告訴，凡犯罪之被害人
    ，或法律規定其他有告訴權之人，以被害之事實，報告偵查機關，請求追訴之行
    為，均屬之；而法律關於告訴之規定，旨在保護被害人之利益，為達此目的，自
    應許告訴人委託他人以書狀或言詞代為告訴。惟告訴權係因犯罪而取得，故告訴
    之代理，具有特定代理之性質，故其代理權之授與，應在犯罪事實發生後，且應
    對特定案件為之，如為事前概括之委任，其告訴並非合法（最法法院七十九第度
    台非字第九十八號判決意旨、陳僕生著刑事訴訟法實務乙書第二九０頁參照）。
三、經查享有重製權者乃著作人、出版人等，若僅有代理販售，卻無著作重製之專屬
    授權者，則因未享有重製權，自無重製權被侵害之問題，亦即未能享有告訴之權
    利。而起訴書附表編號三、四、五書籍之版權頁均記載出版人為「LONGMAN」，
    ，編號七之版權頁則記載出版人「PRENTICE-HALL」，此一事實，業據告被告辯
    護人於九十二年五月二十二所具辯護狀內及告訴代理人於同年七月十五日所具補
    充理由狀內一致陳明在卷，並有扣案上開書籍足憑，見告訴人美商培生教育出版
    股份有限公司（以下簡稱培生公司）並非該書之著作財產權人，其僅係販售該書
    籍之代理商，故培生供司並未享有重製權，而無重製權被侵害之問題，雖告訴代
    理人於審理中主張前開上開二公司已經被培生公司收購，故培生公司繼受享有公
    司之著作財產權，惟其並未能提出該併購並受讓該著作財產權之經駐外簽認驗證
    之證明文件，僅提出其自行出具之培生公司併購歷史及發展沿革，自不足為憑。
    是本件已難認培生公司確係享有前開著作物之著作財產權，法理甚明。
四、況本件依公訴人起訴書犯罪事實欄係記載：被告曾慶鐘涉嫌於民國九十一年九月
    二十三日至同年月二十七日間重製影印培生公司擁有著作權之上開著作物，嗣於
    同年月二十七日十五時許，為台南市調查站調查員持搜索票在上址當場查獲云云
    。足見本件之犯罪事實係九十一年九月二十三日至同年月二十七日始發生，惟本
    件卷內所附該公司之授權書係西元二００二年一月十六日書立，且依該公司之委
    任狀，其授權內容如下：「１、以下所示印鑑確為本公司用以授權法律訴訟之印
    鑑章。２、本公司茲此委任普華商務法律事務所之蔡朝安、幸大智、朱瑞陽、周
    竹君、趙珮君、楊敬先及／或其他由蔡朝安指定之人，址設：台北市○○路○段
    四百六十號十二樓，為本公司之代理人。代理人得代理本公司：（ａ）使用該印
    鑑章製作致警察機構、檢察署、法院及其他中華民國境內各有關單位之委任狀用
    以授權複代理人進行保護本公司之著作權及其他智慧財產權之民、刑事訴訟；（
    ｂ）使用該印鑑章製作委任狀證明蔡朝安先生及其他前述普華商務法律事務所之
    代理人確係由本公司授權請求警察及其他公務人員搜索及扣押侵害著作權之物品
    並起訴侵權行為人；（ｃ）使用該印鑑章製作告訴狀、自訴狀、陳明理由狀及其
    他為保護本公司著作權及其他智慧財產權而須向警察機構、檢察署及法院所提出
    之各式文書」，有該委任狀原本及中譯本附卷足憑足，見其該對告訴代理人之告
    訴代理權之授與顯係在本件犯罪事實發生前即預為概括委任甚明。而依該公司法
    定代理人維多利亞瑪麗洛琪於西元西元二００二年一月十六日出具之委任狀，其
    授權內容如下：「１、以下所示印鑑確為本人代表培生教育出版股份有限公司（
    以下簡稱本公司）為法定代理人用以授權法律訴訟之印鑑章。２、本人茲此委任
    普華商務法律事務所之蔡朝安、幸大智、朱瑞陽、周竹君、趙珮君、楊敬先及／
    或其他由蔡朝安指定之人，址設：台北市○○路○段四百六十號十二樓，為本人
    之代理人。代理人得代理本人：（ａ）使用該印鑑章製作致警察機構、檢察署、
    法院及其他中華民國境內各有關單位之委任狀用以授權複代理人進行保護本公司
    之著作權及其他智慧財產權之民、刑事訴訟；（ｂ）使用該印鑑章製作委任狀證
    明蔡朝安先生及其他前述普華商務法律事務所之代理人確係由本公司授權請求警
    察及其他公務人員搜索及扣押侵害著作權之物品並起訴侵權行為人；（ｃ）使用
    該印鑑章製作告訴狀、自訴狀、陳明理由狀及其他為保護本公司著作權及其他智
    慧財產權而須向警察機構、檢察署及法院所提出之各式文書」，亦有該委任狀原
    本及中譯本附卷足憑。足見其該對告訴代理人之告訴代理權之授與亦係在本件犯
    罪事實發生前為預為概括委任，並未對特定案件為之，揆諸首開說明，縱認告訴
    代理人主張培生確係享有該著作物之著作財產權，係本件犯罪之直接被害人，維
    多利亞瑪麗洛琪有權授權告訴乙節成立，其告訴亦不合法。至告訴代理人偵查中
    於九十二年二月十四日提出該公司授與告訴代理權之委任狀，顯係依據上開概括
    授權而代該公司蓋章補具，並非該公司或其法定代理人就此具體犯罪事實，重行
    授權補正，自無解於上開告訴不合法之事實。且案件應否諭知不受理判決，其次
    序應優先於免訴判決，且屬職權調查事項，與被告是否有所爭執無涉，均併此敘
    明。故諸首開說明，本件此部份告訴不合法，自應為不受理判決之諭知。至起訴
    書附表十三號所示之書籍，並未據告訴，此既為公訴人所是認，故公訴人於起訴
    書犯罪事實所載被告亦重製該書籍乙節，由其犯罪事實欄前後文對照觀之，應係
    出於筆誤贅載所致，並此敘明。
丙、免訴部分：
一、惟行為後法律有變更者，適用裁判時之法律，刑法第二條第一項前段定有明文。
    次按犯罪後之法律已廢止其刑罰者，應諭知免訴之判決，刑事訴訟法第三百零二
    條第四款定有明文。
二、按著作權法已於九十二年七月九日經總統公佈修正，於並自同年月十一日生效施
    行，將修正前前著作權法九十一條第一項規定：「擅自以重製之方法侵害他人之
    著作財產權者，處六月以上三年以下有期徒刑，得併科新台幣二十萬元以下罰金
    。」，修正為「非意圖營利而以重製之方法侵害他人之著作財產權，重製份數未
    超過五份，或其侵害總額按查獲時獲得合法著作重製物市價計算，超過新臺幣三
    萬元者，處三年以下有期徒刑、拘役，或科或併科新臺幣七十五萬元以下罰金。
    」足見如重製份數超過五份，或其侵害總額按查獲時獲得合法著作重製物市價計
    算，未超過新臺幣三萬元時，依照新修正之上開著作權法及罪刑法定主義之原則
    ，應予除罪化，即不成立上開罪名甚明。且依照每單一著作物均有其獨立之著作
    權，其告訴與否，均得由各著作權單獨分別決定，彼此間不受拘束之當然法理觀
    之，應認上開重製份數是否超過五份，或其侵害總額按查獲時獲得合法著作重製
    物市價計算是否超過新臺幣（以下同）三萬元，自應單一各別之著作物為其計算
    基準，方合法理及修法本旨。
三、經查本件被告被訴重製之起訴書附表編號九、十、十五、十七、十八、十九、二
    十所列告訴人師德等公司享有著作財產權書籍，其單一各別之著作物之重製份數
    均未超過五份，且依告訴代理人趙佩君律師及被告甲○○所不爭執之市場價格，
    係起訴書附表編號九、十之書籍分為三百八十元、遍號十五分為七百一十三元、
    編號十七、十八分為七百四十八元、編號十九為三百四十元。另編號二十所示書
    籍，被告甲○○主張其向敦煌書局詢價為一千三百元，本院參酌上開同類書籍價
    格及該書籍頁數非特多觀之，認此價格亦屬合理。足見其單一各別之著作物侵害
    總額按查獲時獲得合法著作重製物市價計算亦顯均未超過新臺幣三萬元，已如認
    定。是比較上開新舊著作權法規定，自應依刑法第二條第一項前段規定適用裁判
    時對被告較為有利之上開修正後之著作權法規定，諭知本件免訴。至告訴代理人
    於審理中雖主張被告係意圖營利乙節，惟查法院應以起訴書所記載之犯罪事實為
    審判之對象（最高法院九十二年台上字第二二一五號判決意指參照），本件檢察
    官並未起訴被告有意圖營利之加重犯罪事實，有該起訴書足憑，且著作權法上所
    謂之意圖營利，通說係指該重製物本身供作營利賺取對價之標的始足當之。然本
    件被告係開設影印店，為人影印書籍賺取影印之工資費，已據其於審理中供明在
    卷，所供尚合於常情及事理，自足採信。足見其顯非以本件影印之書籍來賺取對
    價營利，自難認係有意圖營利之事實，並此敘明。
丁、據上論斷，應依刑事訴訟法第三百零三條第三款、第三百零二條第四款，判決如
    主文。
中    華    民    國      九十二      年      九        月      九      日
                                  臺灣臺南地方法院刑事第一庭
                                    法  官   柯顯卿
右正本證明與原本無異。
如不服本判決，應於判決送達後十日內向本院提出上訴狀( 應附繕本 )。
                                    書記官   許悉愛
中    華    民    國      九十二      年      九        月      十      日


司法院資訊處製作；財團法人民間司法改革基金會備份。
